臺灣臺北地方法院民事判決　　　　　　　94年度訴字第4407號
　　原　　　告　丙○○
　　　　　　　　戊○○
　　　　　　　　乙○○
　　　　　　　　丁○○
　　　　　　　　甲○○
　　上五人共同
　　訴訟代理人　陳永誠律師
　　被　　　告　己○○
　　訴訟代理人　張曼隆律師
上列當事人間請求支票背書等事件，本院於民國九十四年十一月
十一日言詞辯論終結，判決如下：
    主  文
原告之訴駁回。
訴訟費用由原告連帶負擔。
    事  實
壹、程序方面：按訴狀送達後，原告不得將原訴變更或追加他訴
    ，但請求之基礎事實同一者，不在此限。民事訴訟法第二百
    五十五條第一項第二款定有明文。查本件原告起訴主張，被
    告應同意在附表所載之支票二紙背書，並附帶賠償原告自起
    訴狀送達被告之翌日起依新台幣（下同）一百三十五萬九千
    三百八十五元計算，年利率百分之五之遲延利息；嗣於民國
    九十四年十一月十一日以訴狀更正其聲明為，被告應同意在
    附表所載之支票二紙背面為背書供存入丙○○之戶頭提示兌
    現上述支票，並附帶賠償原告等自起訴狀送達被告之翌日起
    依一百三十五萬九千三百八十五元計算，年利率百分之五遲
    延利息。核屬請求之基礎事實同一，揆諸首揭規定，原告所
    為訴之變更，合於法律規定，應予准許。
貳、原告主張：緣兩造間因繼承訴外人洪金木遺產共有台北市○
    ○區○○段三小段地號九三二、九三八、九三九等三筆土地
    ，前述土地出租與訴外人郭清松、吳吉陽二人建屋，該二人
    將九十一年、九十二年及九十三年所積欠之租金開立以兩造
    全體名義為受款人之支票二紙，並交付原告之代理人陳永誠
    律師，詎料原告委任陳律師代函催告被告協同將系爭支票背
    書以供提示時，被告來函拒絕。按公同共有人對於共有物權
    利之行使，雖須全體共有人同意，但共有物之管理必要行為
    如孳息之收取，共有人有協力之義務，此為當然之法理並為
    德國民法所明訂（參見德國民法第二零三八條第一項）。被
    告故意以不正當理由拒絕系爭支票之兌現，應負賠償責任，
    爰依公同共有人協同收取共有物孳息請求權及損害賠償請求
    權請求被告同意背書及賠償遲延利息等語。並聲明請求被告
    應同意在附表所載之支票二紙背面為背書供存入丙○○之戶
    頭提示兌現上述支票，並附帶賠償原告等自起訴狀送達被告
    之翌日起依一百三十五萬九千三百八十五元計算，年利率百
    分之五之遲延利息。
參、被告則以：按訴訟標的為起訴應表明之事項，而在給付之訴
    則須原告所主張之給付請求權存在，其訴權始存在。又請求
    權需有法律依據為其基礎，始得本於該法律依據主張其權利
    ，此即請求權基礎，如無請求權基礎，則原告之請求權亦不
    存在，原告如未主張該請求權之法律依據，被告則無從對其
    是否符合法律構成要件加以抗辯。今原告之主張為「公同共
    有人協同收取共有物孳息請求權」，惟查現行法律規定，並
    無該請求權基礎，是原告之主張於法不合。又按背書乃被告
    之權利非義務，原告主張於該支票背書為被告之協力義務亦
    於法不合。末按，公同共有之其他權利行使應得全體共有人
    同意，民法第八百二十八條定有明文，所謂其他權利之行使
    ，包括甚廣，除處分行為以外，舉凡公同共有物之使用收益
    、變更、保存、改良與管理行為均包括在內。查本件系爭支
    票係為公同共有物出租所收取之孳息，關於共有物之出租及
    該租金支票應兌現而存入何人戶頭及如何分配等均為對公同
    共有物之管理行為，應得全體共有人同意，被告既不同意將
    該支票存入丙○○戶頭，原告主張即於法不符；法律已明文
    規定者，即無法理之適用為民法第一條之當然解釋，民法第
    八百二十八條既已明訂共有物之處分及其他權利行使應得全
    體共有人之同意，原告自不得以法理或德國民法規定所生法
    理逕行作為請求權基礎等語，資為抗辯，並請求（一）駁回
    原告之訴；（二）如受不利判決，願供擔保請准宣告免為假
    執行。
肆、兩造不爭執之事實：兩造對於系爭繼承之土地有出租，及被
    告對支票原本二紙及印鑑證明真正，並不爭執。
伍、得心證之理由：原告主張兩造間因繼承訴外人洪金木遺產共
    有台北市○○區○○段三小段地號九三二、九三八、九三九
    等三筆土地，而前述土地出租與訴外人郭清松、吳吉陽二人
    建屋，該二人將九十一年、九十二年及九十三年所積欠之租
    金開立以兩造全體名義為受款人之支票二紙，則被告自負有
    協同原告在附表所載之支票二紙背面為背書供存入原告丙○
    ○之戶頭提示兌現上述支票之義務存在；被告則以無此項協
    力義務，而拒絕在該二紙支票背面背書以供提示兌現等語置
    辯，是本件應審究者，厥為兩造繼承上開公同共有土地出租
    後，有關租金收取之方式，兩造意見不同時，反對該收取租
    金方式之被告，究竟對原告有無協力配合收取租金之義務存
    在？按繼承人有數人時，在分割遺產前，各繼承人對遺產全
    部為公同共有，且所收取之租金債權，仍為公同共有，是依
    民法第八百二十八條第二項之規定，除法律或契約另有規定
    外，其公同共有物之處分及其他權利之行使（包含管理權）
    ，自應得公同共有人全體同意始得為之，要無由其中一人或
    數人單獨受領之權（最高法院七十四年台上字第七四八號判
    決、三十年上字第二０二號判例參照），否則亦必害及其他
    公同共有人之權利。查，本件兩造對於繼承訴外人洪金木遺
    產，共有台北市○○區○○段三小段地號九三二、九三八、
    九三九等三筆土地，並將前述土地出租與訴外人郭清松、吳
    吉陽二人建屋，可收取租金之事實並不爭執，惟兩造間既未
    以契約另行約定可由特定之公同共有人收取該租金，且法律
    對此亦無特別規定，則究竟租金應以何方式收取？以及可否
    逕將訴外人郭清松、吳吉陽所簽發用以支付租金之系爭支票
    ，存入特定之公同共有人帳戶中，即涉及對於公同共有物之
    管理行為，揆依前揭說明，自應得全體公同共有人之同意始
    得為之，已甚明確；是原告主張被告有協同於系爭支票上背
    書及同意將該系爭支票存入公同共有人丙○○之帳戶之義務
    ，自非有理；至於原告雖另主張被告有前開協力之義務，係
    依據德國民法第二零三八條第一項之法理而來云云；惟按民
    事法律所未規定者，依習慣，無習慣，始依法理，此為民法
    第一條所明定；而本件有關公同共有物之管理行為，依民法
    第八百二十八條第二項之規定，即除法律或契約另有約定外
    ，應得全體公同共有人之同意始得為之，則法律已明文之事
    項，自無適用法理之餘地；否則，前開法律賦於公同共有人
    之同意與否之權能；即將因外國法例規定之引用，而增加公
    同共有人於法律上所無之義務，並使民法第八百二十八條失
    其作用，顯亦非立法之本意；從而，被告以公同共有人之一
    ，而對於原告所提出之收取租金方式，以及指定帳戶存入系
    爭支票之管理行為，不表同意，其乃正當行使其前開法律所
    賦予權利之行為，原告在無法律依據下，強令被告負有協同
    於系爭支票上背書，並由原告逕將該支票存入公同共有人丙
    ○○之帳戶之主張，為無理由，應予駁回。
伍、訴訟費用負擔之依據：民事訴訟法第八十五條第二項。
中　　華　　民　　國　九十四　年 　十二 　月  　二    日
                  民事第五庭    法　官　蔡世祺
以上正本係照原本作成。
如對本判決上訴，須於判決送達後二十日內向本院提出上訴狀。
中　　華　　民　　國　九十四　年 　十二 　月  　二    日
                                書記官  黃媚鵑
附表：
      支票號碼   金額（新台幣）   日期    付款行
一、CＺ0000000     0000000元    94.05.19 台北市第九信用合
                                        作社
二、QＺ0000000     000000元     94.05.19 台北國際商業銀行
